ACORDAO-COMPLETO-2493221

ACÓRDÃO 10749/2021 ATA 27/2021 - PRIMEIRA CÂMARA

VISTA, relatada e discutida esta tomada de contas especial instaurada pelo extinto Ministério da Integração Nacional/MIN, em desfavor de Elisa Maria Costa, ex-prefeita, e do Município de Governador Valadares/MG, em razão da não comprovação da regular aplicação dos recursos repassados por meio da Secretaria Nacional de Proteção e Defesa Civil a partir do Termo de Compromisso 38/2014.
ACORDAM os Ministros do Tribunal de Contas da União, reunidos em sessão da 1ª Câmara, ante as razões expostas pelo relator, e com fundamento nos arts. 1º, inciso I; 16, II; 18; 23, inciso II; da Lei 8.443/1992, em: 
9.1. acolher parcialmente as alegações de defesa de Elisa Maria Costa e integralmente as alegações de defesa do Município de Governador Valadares/MG;
9.2. excluir da presente relação processual o Município de Governador Valadares/MG;
9.3. julgar regulares com ressalva as contas de Elisa Maria Costa, dando-lhe quitação;
9.4. encaminhar cópia desta decisão à responsável, ao Município de Governador Valadares e à Secretaria Nacional de Proteção e Defesa Civil do Ministério do Desenvolvimento Regional, com a informação de que o inteiro teor deste Acórdão e do Relatório e do Voto que o fundamentam está disponível no endereço eletrônico www.tcu.gov.br/acordaos.

Tomada de contas especial instaurada pelo extinto Ministério da Integração Nacional/MIN, em desfavor de Elisa Maria Costa, ex-prefeita, e do Município de Governador Valadares/MG, em razão da não comprovação da regular aplicação dos recursos repassados por meio da Secretaria Nacional de Proteção e Defesa Civil a partir do Termo de Compromisso 38/2014, que tinha por objeto a execução de ações de socorro, assistência às vítimas e restabelecimento de serviços essenciais em razão de desastre natural causado por enchentes naquela municipalidade em dezembro de 2013.

Primeira Câmara

3. Responsáveis: Elisa Maria Costa (XXX.573.006-XX) e Município de Governador Valadares - MG (20.622.890/0001-80)

13.1. Ministros presentes: Benjamin Zymler (na Presidência), Walton Alencar Rodrigues, Vital do Rêgo e Jorge Oliveira (Relator).
13.2. Ministros-Substitutos presentes: Augusto Sherman Cavalcanti e Weder de Oliveira.

JORGE OLIVEIRA

Adoto como parte deste relatório, de início, a derradeira instrução de mérito produzida no âmbito da Secretaria de Controle Externo de Tomada de Contas Especial - TCE (Secex/TCE) , endossada pelos dirigentes da unidade (peça 104) :
"INTRODUÇÃO
Cuidam os autos de tomada de contas especial instaurada pelo Ministério do Desenvolvimento Regional, em desfavor de Elisa Maria Costa (CPF: XXX.573.006-XX) , em razão de não comprovação da regular aplicação dos recursos repassados pela União mediante o Termo de compromisso 38/2014, registro Siafi 678273 (peça 3) , firmado entre o Ministério da Integração Nacional e a Coordenadoria Municipal de Defesa Civil - COMDEC, e que tinha por objeto 'Ações de Socorro, Assistência e Restabelecimento'.
HISTÓRICO
As irregularidades destas contas foram certificadas pela Controladoria-Geral da União (CGU) e tiveram ciência do Ministro de Estado (peças 53-56) .
Análise no órgão repassador
Na instrução precedente (peça 75) , há o registro detalhado do histórico da fase interna destas contas, reproduzido, em parte, a seguir, uma vez que os fatos descritos são indispensáveis para a análise que ora se realiza.
O Termo de Compromisso 38/2014, registro Siafi 678273, foi firmado no valor de R$ 4.707.280,80, sendo R$ 4.707.280,80 à conta do concedente e R$ 0,00 referentes à contrapartida do convenente. Teve vigência de 12/2/2014 a 11/2/2015, com prazo para apresentação da prestação de contas em 12/3/2015. Os repasses efetivos da União totalizaram R$ 4.707.280,80 (peça 5) .
A prestação de contas e complementações enviadas foram analisadas por meio dos documentos constantes no processo (peças 11 e 32) .
O fundamento para a instauração da Tomada de Contas Especial, conforme consignado na matriz de responsabilização elaborada pelo tomador de contas, foi a constatação da seguinte irregularidade: "Não cumprimento do Objetivo e Atingimento dos Objetivos propostos".
A responsável Elisa Maria Costa (CPF: XXX.573.006-XX) , então prefeita do município de Governador Valadares - MG, arrolada na fase interna foi devidamente comunicada e, diante da ausência de justificativas suficientes para elidir a irregularidade e da não devolução dos recursos, instaurou-se a tomada de contas especial.
No relatório (peça 52) , o tomador de contas concluiu que o prejuízo importaria no valor original de R$ 4.707.280,80, imputando-se a responsabilidade à ex-prefeita, na condição de dirigente responsável pela gestão e execução dos recursos federais recebidos do termo de compromisso em comento. 
Apesar de o tomador de contas não haver incluído o município de Governador Valadares - MG (CNPJ: 20.622.890/0001-80) como responsável neste processo, após análise realizada sobre a documentação acostada aos autos, concluiu-se que sua responsabilidade deve ser incluída, uma vez que há evidências de que tenha se beneficiado em uma das irregularidades aqui verificadas.
De acordo com as análises empreendidas na fase instrutória, as irregularidades descritas no relatório do tomador, bem como as respectivas condutas identificadas, que deram origem a esta TCE, foram melhor descritas ou reclassificadas da forma que se realizou na instrução precedente (peça 75) .
A partir do Parecer 22/2016/SEDEC/CENAD/CGMO do órgão concedente (peça 23) , constatou-se que o seu exame técnico visou verificar se houve cumprimento do objeto pactuado e atingimento dos objetivos, conforme Portaria MI 88/2012. Ocorre a aprovação quando fica comprovado ambos os aspectos concomitantemente. 	
Informa que as metas aprovadas para serem executadas com os recursos repassados foram as de números 2, 10, 12, 13, 16, 17, 18, 19 e 20. Ou seja, essas foram as metas do plano detalhado de resposta - PDR aprovado (há metas que foram solicitadas antes do repasse, mas não foram deferidas) , segundo o ministério, e estão descritas na tabela 1 daquele parecer (peça 23, p. 2-3; na peça 6 há ofício do governo federal para o governo municipal alertando sobre as metas aprovadas) , totalizando o montante repassado. 
	Todavia, num primeiro momento, a prefeitura encaminhou expediente ao ministério, informando que a maior parte das ações (metas) constantes do plano de trabalho aprovado foram executadas com recursos próprios, com exceção dos itens 18.1 (previsto locação de 12 pás carregadeiras, no montante de R$ 519.148,80) e parte (não informado o valor) do item 18.2 (previsto 12 locação de retroescavadeiras, no montante de R$ 460.915,20) que foram utilizados recursos transferidos pelo ministério, conforme indicado na tabela 2 daquele parecer (peça 23, p. 3-4) . 
Diante disso, a prefeitura solicitou a substituição das metas aprovadas e remanejamento dos recursos, conforme tabela 3 daquele parecer (peça 23, p. 5-6) . Foi proposta a execução da meta 11 e alteração do valor da meta 18.2, de R$ 460.915,20 para R$ 272.944,80 (supostamente o montante executado com recursos federais) .  
Entretanto, o Parecer 114/2014-CENAD/SEDEX (peça 2) , que realizou a análise técnica do plano detalhado referente à solicitação de recursos federais, já tinha indeferido (quando da aprovação daquele plano) integralmente as metas 11 e 21 (entre outras) , já que se tratavam de ações de reconstrução (obras/serviços de caráter definitivo - restabelecimento de serviços essenciais) e de prevenção (desobstrução de canais) , incompatíveis com a funcional programática (06.182.2040.22BO, GND3) , pois não subsistiam em ações de resposta.
Ao final, a conclusão consignada naquele parecer foi de que as metas 11 e 21 foram executadas sem aprovação da SEDEC/MI, incorrendo em inobservância do Decreto 7.257/2010; e que as metas 18, 19 e 20 foram executadas pelo município sem observância da existência de caráter emergencial para ações de restabelecimento, contrariando aquele Decreto. Portanto, diante da análise dos documentos apresentados pela prefeitura e consubstanciado pelo relatório apresentado pela CGU, não foi possível constatar o cumprimento do objeto e o respectivo atingimento dos objetivos.
	Tal conclusão foi mantida no parecer técnico seguinte do órgão, Parecer 061/2016/SEDEC/CENAD/CGMO, que indeferiu as alegações de defesa que solicitou a aprovação das contas (peça 32) . Da fundamentação da análise, observa-se, entre outras considerações, que, em relação à glosa das metas 11 e 21, baseou-se na legislação de defesa civil e nas diferenciações entre ações de resposta, que foram pactuadas, e ações de reconstrução (meta 11) ou de prevenção (meta 21) , não previstas e incompatíveis com a finalidade do repasse. Quanto às metas 18 a 20, há informação de que o papel da União nos desastres é de atuação complementar aos estados e municípios, entendendo-se que o fato de o município ter realizado parte das solicitações apontadas no PDR é perfeitamente normal, mais do que isso, é desejável, mas não há espaço para que haja uma tentativa por parte do solicitante de haver ressarcimento da União, em relação às metas concluídas pelo próprio ente, transferindo-as para outras metas. Ainda pior, transferindo-as para outras metas não condizentes com as ações de socorro, assistência humanitária e restabelecimento. 
Já na análise financeira, mediante o Parecer Financeiro 053/2017 (peça 46) , a conclusão foi de não aprovação da prestação de contas final, diante da glosa técnica imputada na execução do objeto. O parecer traz uma síntese das principais irregularidades identificadas pela CGU no TC 38/2014, indicando que foram apurados os crimes de dispensa de licitação fora das hipóteses previstas em lei, fraude ao caráter competitivo das licitações, peculato, corrupção passiva e ativa, falsidade ideológica, organização criminosa, dentre outras infrações penais. 
Análise na CGU
No Relatório de Demandas Externas 00210.002656/2014-03 (peça 73) , considerado na análise do órgão repassador quando da fundamentação da rejeição das contas do termo de compromisso em tela, a equipe de fiscalização verificou a ocorrência de inconsistências, falhas e irregularidades, que acarretaram, no seu entender, em contratações diretas indevidas, pagamentos incorretos e possíveis de superfaturamentos. Foram destacadas as seguintes situações de maior relevância: a) execução do Termo de Compromisso em desacordo com o Decreto 7.257/2010; b) contratação e execução irregular referente ao Contrato 41/2014, firmado com empresa MRT Engenharia e Construções Ltda.; c) contratação e execução irregular com pagamentos indevidos estimados no montante de R$656.010,40, referente ao Contrato 39/2014, firmado com a empresa Fejoli Florestal Ltda.; d) contratação e execução irregular com pagamentos indevidos estimados no montante de R$1.208.509,36, referente ao Contrato 77/2014, firmado com a empresa Fejoli Florestal Ltda.; e) contratação e execução irregular referente ao Contrato 52/2014, firmado com a empresa Prefisan Ltda.; f) superfaturamento estimado de R$ 445.328,08, referente ao Contrato 52/014, firmado com a empresa Prefisan Ltda.
Para fins de organização da síntese dos fatos acerca dos apontamentos acima, adotou-se quatro tópicos que foram abordados na instrução precedente: i) problemas na execução das metas; ii) problemas nas contratações; iii) pagamentos indevidos; e iv)  superfaturamento. 
Em relação aos problemas na execução das metas, a desconformidade da execução do termo de compromisso frente ao Decreto 7.257/2010 referiu-se, basicamente, a três questões: metas sem emergencialidade; utilização indevida de cartão de pagamento; metas não previstas no Plano Detalhado de Resposta. 
Quanto aos problemas nas contratações, os apontamentos foram relativos aos procedimentos de dispensa de licitação e à execução dos quatro contratos custeados com recursos do termo de compromisso. Apenas os apontamentos relacionados às duas primeiras irregularidades (problemas na execução das metas e nas contratações) persistiram (em parte) após à análise realizada quando da proposta de citação. O detalhamento dos apontamentos foi registrado na instrução precedente (peça 75) .
Análise no TCU
Na instrução precedente (peça 75) , há o registro detalhado do histórico da fase externa destas contas, até o presente momento, reproduzido, em parte, a seguir, uma vez que contém o exame dos elementos acostados aos autos que resultaram na citação ora em análise. 
Considerando a falta de documentos essenciais à análise do presente processo, foram realizadas diligências ao Banco do Brasil e ao Ministério da Integração Nacional (peça 59 - ofícios e comunicações às peças 61-64) .
A instituição financeira encaminhou (peça 72) extratos bancários de conta corrente (fevereiro/2014 a março/2018) , e informou que os pagamentos intitulados "Pagamento Cartão" são faturas do Cartão de Pagamento do Governo, para compras que foram efetuadas no estabelecimento comercial identificado na fatura como "FEIJOLI FLORESTAL - CASTELO BR". 
Pôde-se extrair as seguintes informações desses elementos: - os valores do repasse federal foram creditados na conta específica em 18/2/2014; - os pagamentos (descritos no extrato como "Pagto cartão crédito") foram: em 7/5/2014, R$ 654.568,32; 9/5/2014, R$ 153.467,20; 3/6/2014, R$ 595.207,36; 13/6/2014, R$ 80.756,48; 17/6/2014, R$ 331.541,60; 11/7/2014, R$ 1.996.357,44; 14/7/2014, R$ 188.496,00; 29/8/2014, R$ 702.453,58; 11/11/2014, R$ 111.613,27.
Também houve o envio de farta documentação pelo MI (peças 65-71) . Em análise sumária desses elementos, verificaram-se, entre outros, os seguintes elementos: expedientes da ex-prefeita ao MIN apresentando justificativas; análise do órgão acerca das alegações apresentadas; documentos de formalização do termo de compromisso; documentos de prestação de contas, como formulários (inclusive de controles internos da prefeitura - de equipamento/veículos utilizados) , registros fotográficos, cópia de contratos, medições, notas fiscais e de extratos bancários.
Na instrução precedente, foram analisadas as irregularidades e inconformidades na execução do termo de parceria em comento, apontadas pelo MIN e pela CGU. Para fins de organização das ocorrências, foram segregadas em três itens as questões tratadas: i - questionamentos acerca da execução das metas; ii - questionamentos acerca das contratações; iii) questionamentos acerca dos pagamentos.
Preliminarmente foi contextualizado o ambiente em que se encontrava o instrumento objeto destas contas, discorrendo sobre as considerações e legislação aplicável.
Em relação às metas, entendeu-se que não ficou descaracterizada a emergencialidade das metas 18, 19 e 20, não cabendo a glosa por essa motivação, portanto. Assim sendo, também não mereceu prosperar entendimento de utilização indevida de cartão de pagamento, pois sendo ações emergenciais deveriam, como foi, terem sido pagas por meio do Cartão de Pagamento de Defesa Civil - CPDC.
Por outro lado, quanto às metas executadas e não previstas 21 e 11, a análise foi de que houve desvio de finalidade. 	Entendeu-se que a utilização dos recursos repassados mediante o Termo de Compromisso 38/2014 - Portaria 40/2014 se deu, no que se refere às ações das duas metas previamente rejeitadas pelo órgão concedente, em finalidade distinta do que fora pactuado. Considerando que essas ações/metas executadas não foram aprovadas (pelo contrário, foram rejeitadas em pareceres do órgão concedente) e se apresentam incompatíveis com o termo e a portaria que liberou os recursos, cabe a devolução da totalidade dos recursos envolvidos, ou seja, dos valores correspondentes aos pagamentos delas (meta 11: R$ 702.453,58, em 29/8/2014; meta 21: R$ 188.496,00, em 14/7/2014) .
Quanto às contratações, verificou-se três situações graves contrárias à Lei de Licitações (entendeu-se que demais questões trazidas pelo Controle Interno eram de menor gravidade/formais e/ou não foram suficientemente caracterizadas, razão pela qual foram desconsideradas) . Foram elas: 1ª) contratações diretas por dispensa de licitação indevidas, considerando a ausência da situação de emergência que poderia fundamentar a dispensa de licitação; 2ª) ausência/falha de projeto básico e/ou de documentação que comprove a necessidade de contratação e/ou justificasse os quantitativos apresentados na planilha orçamentária de referência, além da não comprovação da adequabilidade da natureza dos serviços em relação a ações de restabelecimento; 3ª) imposição de exigências restritivas à competição e onerosas no momento da contratação, sem comprovação de que foram exigidas do contratado (a prefeitura obrigou que as empresas possuíssem as máquinas, aliado à exigência de que estes tivessem um tempo de fabricação relativamente pequeno) .  
Por fim, entendeu-se que os questionamentos acerca dos pagamentos não deveriam resultar em proposição neste feito, em face de não se constatar elementos suficientes para configurar tais ocorrências (premissas utilizadas e suposições da fiscalização sem embasamento fático e técnico suficiente e detalhado que demonstrasse a pertinência das suas premissas e caracterizassem as ocorrências) .
Ante o exposto, as irregularidades que persistiram após análise foram: aplicação de recursos federais, no âmbito do Termo de Compromisso 38/2014, em finalidade diversa daquela previamente pactuada, sem autorização prévia do órgão repassador; irregularidade nas dispensas de licitação 24/2014, 19/2014 e 33/2014, realizadas no âmbito daquele ajuste. Com efeito, foi proposta a citação dos responsáveis (Elisa Maria Costa e o município de Governador Valadares - MG) , para apresentarem alegações de defesa e/ou recolherem o valor total do débito quantificado, e a audiência da então prefeita para apresentar razões de justificativa em relação à irregularidade na contratação.
A proposta teve a anuência do corpo diretivo da Secex-TCE (peças 76-77) , tendo estes autos sido encaminhados pelo Despacho da Relatora ao Ministério Público junto ao TCU para manifestação (peça 78) .
O parquet federal, por sua vez, registrou discordância em relação ao posicionamento da unidade instrutiva, tanto em relação à existência do débito, quanto à identificação dos responsáveis a serem citados (peça 79) .
Entrementes, a Relatora, em Despacho superveniente (peça 80) , autorizou a realização das citações e audiência propostas pela unidade técnica, por entender que os "elementos acostados aos autos comprovam a existência de desvio de finalidade na aplicação dos recursos em metas que haviam sido previamente indeferidas pelo órgão concedente, tendo sido definida a responsabilidade de Elisa Maria Costa e do município de Governador Valadares - MG, além de quantificado adequadamente o débito a eles atribuídos". Também deixou consignado que "a situação emergencial enfrentada pelo município não justifica as demais irregularidades apontadas na execução dos contratos custeados com recursos do termo de compromisso, em afronta à Lei 8.666/1993, conforme consignado na instrução da unidade técnica".
ANÁLISE DOS PRESSUPOSTOS DE PROCEDIBILIDADE DA IN/TCU 71/2012
Apreciação do Prejuízo ao Contraditório e Ampla Defesa
	Verifica-se que não houve o transcurso de mais de dez anos desde o fato gerador sem que tenha havido a notificação dos responsáveis pela autoridade administrativa federal competente (art. 6º, inciso II, c/c art. 19 da IN/TCU 71/2012, modificada pela IN/TCU 76/2016) , uma vez que o fato gerador da irregularidade sancionada ocorreu em 29/8/2014 e os responsáveis foram notificados sobre as irregularidades na fase externa antes dos dez anos, conforme abaixo:
Elisa Maria Costa, em 17/7/2020 (peças 83 e 86) .
Município de Governador Valadares - MG, em 21/7/2020 (peças 84 e 87) .
Valor de Constituição da TCE 	
	Verifica-se, ainda, que o valor atualizado do débito apurado (sem juros) em 1/1/2017 é de R$ 1.074.864,31, portanto superior ao limite mínimo de R$ 100.000,00, na forma estabelecida conforme os arts. 6º, inciso I, e 19 da IN/TCU 71/2012, modificada pela IN/TCU 76/2016. 
OUTROS DÉBITOS NOS SISTEMAS DO TCU COM OS MESMOS RESPONSÁVEIS
	Informa-se que foi encontrado débito imputável aos responsáveis em outros processos no Tribunal:
	Responsável
	Processos

	Elisa Maria Costa
	Processo 026.757/2011-7 (RA, encerrado) 

	Prefeitura Municipal de Governador Valadares - MG
	Processo 020.595/2010-7 (MON, encerrado) e Processo 012.945/2013-7 (TCE, encerrado) 

	Informa-se que foi encontrado débito imputável aos responsáveis em outras TCEs registradas no sistema e-TCE:
	Responsável
	TCES

	Elisa Maria Costa
	1606/2018 (R$ 256.114,98) - Aguardando manifestação do controle interno
1926/2019 (R$ 1.386.152,00) - Aguardando manifestação do controle interno
1918/2019 (R$ 108.396,97) - Aguardando manifestação do controle interno

	A tomada de contas especial está, assim, devidamente constituída e em condição de ser instruída.
EXAME TÉCNICO			 
	Foram realizadas as citações e audiência dos responsáveis nos seguintes termos:	
I) Ocorrência (citação) : aplicação de recursos federais, no âmbito do Termo de Compromisso 38/2014, para a "Execução de ações de Socorro, Assistência e serviços essenciais no Município de Governador Valadares - MG", em finalidade diversa daquela previamente pactuada, sem autorização prévia do órgão repassador.
Condutas: 
1) Elisa Maria Costa: aplicar recursos federais transferidos em finalidade diversa daquela previamente pactuada no âmbito do Termo de Compromisso 38/2014, para a "Execução de ações de Socorro, Assistência e serviços essenciais no Município de Governador Valadares - MG", sem autorização prévia do órgão repassador. Os pagamentos irregulares referem-se ao Contrato 41/2014, com a empresa MRT Engenharia e Construções Ltda., e ao Contrato 52/2014, com a empresa Prefisan Ltda.
2) município de Governador Valadares - MG: beneficiar-se indevidamente de recursos federais para realização de ações específicas, no âmbito do Termo de Compromisso 38/2014, para a "Execução de ações de Socorro, Assistência e serviços essenciais no Município de Governador Valadares - MG", cuja finalidade foi desvirtuada em prol do ente federado.
	II) Ocorrência (audiência) : irregularidade nas dispensas de licitação 24/2014, 19/2014 e 33/2014, realizadas no âmbito Termo de Compromisso 38/2014, para a "Execução de ações de Socorro, Assistência e serviços essenciais no Município de Governador Valadares - MG", em virtude das seguintes ocorrências: 
- contratações diretas por dispensa de licitação indevidas, considerando que o lapso temporal transcorrido da ocorrência da situação de emergência até a realização do pedido de contratação indica que o prazo era mais que suficiente para realização de um procedimento normal de licitação, configurando ausência da situação de emergência que poderia fundamentar a dispensa de licitação, nos termos do inciso IV do art. 24 da Lei 8.666/1993;
- ausência/falha de projeto básico e/ou de documentação que comprove a necessidade de contratação e/ou justifique os quantitativos apresentados na planilha orçamentária de referência, além da não comprovação da adequabilidade da natureza dos serviços em relação a ações de restabelecimento, contrariando os arts. 6º, inciso IX, e 7º, §2º, da Lei 8666/1993; 
- imposição de exigências restritivas à competição e onerosas no momento da contratação, sem comprovação de que foram exigidas do contratado (a prefeitura obrigou que as empresas possuíssem as máquinas, aliado à exigência de que estes tivessem um tempo de fabricação relativamente pequeno) , contrariando o art. 3º, § 1º, inciso I, da Lei 8.666/1993.  
Conduta de Elisa Maria Costa: não realizar o procedimento licitatório adequado, que no caso não se enquadraria em dispensa de licitação por situação de emergência, sem projeto básico e/ou documentação completos e com exigências restritivas à competição.
A tabela a seguir retrata os expedientes, pedidos de vistas e prorrogação do prazo para atendimento, bem como respostas às citações e demais comunicações, com referência à localização daqueles elementos no processo:	
	Responsável
	Ofício/AR
	Vistas/prorrog. prazo
	Defesa

	Elisa Maria Costa
	peças 83 e 86
	peça 90, 93 e 95-96
	peças 98-99

	Município de Governador Valadares/MG
	peças 84 e 87
	peças 88-89
	peça 97

	Regularmente citados, conforme despacho de conclusão das comunicações processuais (peça 100) , todos os responsáveis apresentaram defesa. 
Defesa da Sra. Elisa Maria Costa 
A responsável apresentou em sua defesa arrazoado cujos argumentos são sintetizados a seguir (peça 98) . 
O administrador público não responde pelo resultado de seus atos quando regularmente exercitados, como no caso presente, em que a defendente se restringiu a praticar atos objetivando minorar os efeitos das enchentes que assolaram o município. 
A defendente não cometeu qualquer irregularidade ou erro, muito menos grosseiro. Sempre agiu, leal e diligentemente, sem desvio ou abuso de poder, dentro da lei. Não há a descrição de nenhuma conduta dolosa ou culposa da sua parte, tampouco pode-se extrair a previsibilidade objetiva para o fato, segundo a visão do 'homo medius'. Colacionou jurisprudência do TCU acerca do poder sancionatório do Tribunal quando tipificado o erro grosseiro a que alude o artigo 28 do Decreto Lei 4657/42 - LINDB (Acórdãos 2677/2018, 2860/2018 e 2924/2018) . 
O julgamento da Ação Civil Pública por improbidade administrativa, ajuizada pelo Ministério Público Federal em desfavor da defendente e de outros servidores do município (processo 231-73.2017.4.01.3813, cujos fatos são os mesmos tratados no presente processo) , foi pela improcedência em relação à defendente, face a total ausência de ato ímprobo lesivo ao erário por ela praticado. O próprio Poder Judiciário concluiu que os atos atribuídos à defendente são atos de ofício, sem que houvesse a demonstração de qualquer traço de desonestidade ou qualquer outro que viesse a configurar atos de improbidade.
Anexo à sua defesa, apresentou cópia da sentença judicial, datada de fevereiro/2020, do Juiz Federal da Subseção Judiciária de Governador Valadares do Tribunal Regional Federal da 1ª Região, relativa à ação civil pública por improbidade administrativa retromencionada (peça 99) , na qual julgou parcialmente procedentes os pedidos formulados na inicial e condenou alguns dos réus, entre os quais não se encontra a ex-prefeita Elisa Costa. Em relação à ela, a sentença registrou que não houve a confirmação ou coerência com qualquer outro ato que a implique na prática dos atos ímprobos imputados em relação ao Contrato 52/2014 (firmado com a empresa Prefisan Ltda.) .
Requer o acolhimento das suas alegações de defesa com o consequente julgamento regular de suas contas, tendo em vista que a defendente não praticou nenhuma irregularidade e, por conseguinte, não agiu com dolo, culpa ou erro grosseiro. 
Defesa do município de Governador Valadares - MG 
O município apresentou suas alegações sem nenhuma documentação anexada à sua defesa (peça 97) .
Do arrazoado apresentado, observam-se os argumentos a seguir sintetizados.
O ex-Secretário de Administração, Sr. Ranger Belisário Duarte Viana, era o responsável pela aplicação dos recursos, conforme a identificação no Formulário de Solicitação de Recursos Financeiros, carreado ao Plano Detalhado de Resposta. O CENAD/SEDEC enviou àquele Secretário um ofício com todas as orientações para o uso dos recursos, contendo, inclusive, o detalhamento das metas aprovadas. No Relatório de Execução da Ação de Resposta, o ex-Secretário é o 'responsável pela execução dos recursos', não tendo sido sequer incluído como parte neste processo.
A ex-prefeita municipal enviou à CENAD/SEDEC, após o conhecimento das metas aprovadas e das condições para aplicação dos recursos, um ofício solicitando a alteração das metas aprovadas, uma vez que uma parte destas já havia sido executada com recursos próprios, informando, ainda, que, com relação à meta 11 (reestabelecimento de serviços essenciais) , já havia sido contratada empresa para execução do serviço, que seria paga, em parte, com os recursos federais.
Os ex-gestores demonstraram, já em suas primeiras manifestações, intenção em descumprir as determinações da CENAD/SEDEC, tendo contratado empresa com pagamento vinculado aos recursos federais antes mesmo da aprovação daquela meta. 
Os recursos públicos são geridos pelos ordenadores de despesa e não pela própria pessoa jurídica por eles representada. O erário municipal não pode ser responsabilizado pela má gestão dos repasses federais pelos ex-gestores. Estes foram alertados pela Secretaria Nacional de Proteção e Defesa Civil acerca da necessidade de observação das metas aprovadas quando da execução dos recursos (peça 6) . A conduta ilegal, qual seja, aplicar, somente pode ser realizada pelos gestores municipais, que devem ser os únicos responsabilizados. Indaga como pode o erário municipal e, por conseguinte, toda a população do município, ser punida pela utilização indevida dos recursos pelos seus gestores.
O município não se beneficiou pelas supostas práticas indevidas realizadas pelos ex-gestores. Não há nenhuma comprovação de seu beneficiamento. Inexistindo provas de que o município tenha auferido qualquer benefício com a conduta ilícita dos ex-gestores, e demonstrado que as irregularidades somente podem ser praticadas pelos ordenadores de despesa, e não pela pessoa jurídica, não há que se falar em manutenção do ente público como responsável solidário.
Requer, ao final, que seja afastada sua responsabilidade, em virtude de não ter se beneficiado de nenhuma maneira pela conduta ilícita de seus ex-gestores, únicos responsáveis pela gestão dos recursos federais.
Análise
	A transferência de recursos ao município de Governador Valadares - MG foi autorizada pela Portaria/MI 40/2014 - Termo de Compromisso 38/2014, cujo objetivo consistiu na 'Execução de ações de Socorro, Assistência e serviços essenciais no Município de Governador Valadares - MG', com vigência entre 12/2/2014 a 11/2/2015.
Como se observou a partir do estudo da legislação aplicável à defesa civil (discorrido na instrução precedente - Lei 12.608/2012, Lei 12.340/2010, Decreto 7.257/2010 e Portaria 88/2012 do Ministério da Integração) , as ações para fazer frente a desastres são de três tipos: de prevenção em áreas de risco de desastres, de recuperação e de resposta. Para o financiamento federal, as ações dos dois primeiros tipos devem constar de plano de trabalho (no caso de ações de reconstrução este deve conter os elementos indicados no decreto) . Já para as ações de resposta, assim entendidas as relativas às medidas emergenciais, realizadas durante ou após o desastre, que visam ao socorro e à assistência da população atingida e ao retorno dos serviços essenciais, em que pese não haver obrigatoriedade de plano de trabalho, a solicitação de apoio ao governo federal deve ser acompanhada do Plano Detalhado de Resposta (PDR) , indispensável para essas ações.
As metas 11 e 21 enquadram-se em ações de reconstrução e de prevenção (vide conceito dessas ações no art. 2º, incisos VIII e IX, do Decreto 7.257/2010) , respectivamente, e não de socorro, assistência às vítimas ou mesmo de restabelecimento de serviços essenciais, contrariando o PDR e a Portaria Sedec 40/2014. Além de não estarem previstas no PDR pactuado, a prefeitura já sabia de antemão que elas não se coadunavam com o objetivo do termo de compromisso, uma vez que foram rejeitadas pelo concedente quando da análise daquele plano e também quando da tentativa de inclusão (da meta 11) durante a execução do ajuste (em abril/2014) . Ou seja, a ex-prefeita tinha ciência de que os recursos federais repassados ao município não poderiam ser aplicados naquelas finalidades e ainda assim o fez.
Cabe repisar que se buscou com o ajuste fomentar ações de resposta apenas, que são medidas emergenciais, realizadas durante ou após o desastre, que visam ao socorro e à assistência da população atingida e ao retorno dos serviços essenciais. As ações de restabelecimento são de caráter provisório e visam apenas garantir emergencialmente o funcionamento de serviços essenciais interrompidos. 
Demais ações de prevenção ou de reconstrução tem finalidades distintas, como prevenção a desastres ou retorno à normalidade do cenário destruído, com ações de caráter permanente, e ensejariam a apresentação prévia de plano de trabalho específico e de acordo com as exigências do Decreto 7.257/2010, o que não ocorreu. Também não poderiam ter sido pagas por meio do Cartão de Pagamento de Defesa Civil - CPDC, considerando que o cartão é exclusivo para a execução de recursos repassados para ações de resposta, ou seja, ações emergenciais aprovadas pelo ministério (art. 9º-A daquele decreto) .
Com efeito, a utilização dos recursos repassados mediante a Portaria 40/2014 - Termo de Compromisso 38/2014 se deu, no que se refere às ações das duas metas previamente rejeitadas pelo órgão concedente, em finalidade distinta do que fora pactuado. Considerando que essas ações/metas executadas não foram aprovadas (pelo contrário, foram rejeitadas em pareceres do órgão concedente) e se apresentam incompatíveis com o termo e a portaria que liberou os recursos, cabe a devolução da totalidade dos valores envolvidos, ou seja, das quantias correspondentes aos pagamentos delas (meta 11: R$ 702.453,58, em 29/8/2014; meta 21: R$ 188.496,00, em 14/7/2014) .
As defesas apresentadas pelos responsáveis arrolados nestes autos não trouxeram nenhum argumento de mérito, ou seja, nenhum elemento contestando o desvio de finalidade que ensejou o débito objeto de citação. 
Também, em relação à ex-prefeita, a defesa não se contrapôs à irregularidade nas dispensas de licitação realizadas no âmbito daquele termo de compromisso; limitou-se a apresentar sentença judicial - adiante tratada - que, embora não a tenha condenado, referiu-se a uma contratação apenas.
Como registrado na instrução precedente, nos processos das quatro contratações realizadas, verificaram-se três situações graves contrárias à Lei de Licitações, contidas na audiência cujos termos foram indicados anteriormente (Contrato 41/2014 firmado com empresa MRT Engenharia e Construções Ltda. - dispensa de licitação 24/2014; Contrato 39/2014 e Contrato 77/2014, ambos firmados com a empresa Fejoli Florestal Ltda. - dispensas de licitação 19/2014 e 33/2014; Contrato 52/2014 firmado com a empresa Prefisan Ltda - dispensa de licitação 27/2014) .
Passa-se, a seguir, a examinar os argumentos preliminares apresentados pelas defesas. 
A ex-prefeita trouxe aos autos cópia da sentença judicial relativa à ação civil pública por improbidade administrativa ajuizada pelo Ministério Público Federal em seu desfavor, na qual não foi condenada, com vistas a se eximir da imputação das irregularidades em apreço.
A gestora municipal arguiu não ter cometido irregularidade ou erro, muito menos erro grosseiro a que alude o artigo 28 do Decreto Lei 4657/42 - LINDB. Tampouco que haja conduta dolosa ou culposa da sua parte.
O Tribunal de Contas da União possui jurisdição e competência próprias, estabelecidas pela Constituição Federal e pela sua Lei Orgânica (Lei 8.443/92) . Dessa forma, a existência de ação judicial sobre mesma matéria não obsta o exercício do controle externo, dado o princípio da independência das instâncias cível, penal e administrativa. Somente teria influência no processo em exame a ação penal em que fossem absolvidos os responsáveis pela negativa de autoria ou inocorrência do fato, caso em que as demais esferas devem acatar a decisão adotada no âmbito do juízo penal.  
Sobre esse tema, o Supremo Tribunal Federal tem apoiado a tese da independência entre as instâncias administrativa e penal (Mandados de Segurança 26.969-DF e 25.880-DF) , no que é acompanhado pelo Superior Tribunal de Justiça (MS 7080-DF, MS 7138-DF e 7042-DF) , corroborando, por extensão, o entendimento esposado por esta Corte de Contas. 
Portanto, no caso em tela, a decisão judicial não obsta o andamento do presente processo.
Nesse sentido são os Acórdão 3036/2015-TCU-Plenário, relator Marcos Bemquerer, 10.042/2015-TCU - 2ª Câmara, relator Marcos Bemquerer, 7.752/2015-TCU - 1ª Câmara, relator José Múcio Monteiro, 7.475/2015-TCU - 1ª Câmara, relator José Múcio Monteiro e 7.123/2014-TCU - 1ª Câmara, relator Benjamin Zymler.
Quanto à avaliação de elementos subjetivos como dolo ou culpa para que seja configurada a ocorrência, vale anotar que o TCU atém-se precipuamente à ocorrência de desfalque ou desvio de dinheiros, bens ou valores públicos, ou, ainda, da prática de qualquer ato ilegal, ilegítimo ou antieconômico de que resulte dano ao erário, não sendo competência sua manifestar-se sobre a ocorrência ou não de ato de improbidade administrativa. 
Também não comporta a espécie qualquer ilação à luz da Lei 8.429/92, que trata da ação de improbidade administrativa, eis que a atuação do TCU nos casos, como o presentemente retratado, tem como objetivo julgar a responsabilidade do gestor de recursos públicos decorrente da prática de atos de gestão ilegal, ilegítimo ou antieconômico, conforme os ditames constitucionais e legais. 
Ressalte-se que quando o ato se reveste de improbidade é o Ministério Público que ajuíza a Ação de Improbidade Administrativa prevista na Lei 8.429/92, cujas principais sanções estão mencionadas na Constituição (art. 37, § 4º) , quais sejam: suspensão dos direitos políticos, perda da função pública, indisponibilidade dos bens e ressarcimento ao Erário na forma e gradação postas nessa Lei. Nesses casos, faz-se, sim, necessário que o bem jurídico 'moralidade administrativa' seja ferido e que haja caracterização de dolo ou culpa do agente público ou privado, juízo este não requerido quando se trata de julgamento das contas pelo TCU.
No que tange à boa fé e ausência de dolo, salienta-se que as ações de ressarcimento no âmbito do controle externo não requerem a presença de dolo, podendo haver responsabilização com a presença do elemento culpa. Não se exige, para a imputação de débito no âmbito desta Corte de Contas, a presença de dolo. Esta Corte de Contas deixou assente o seguinte entendimento no Acórdão 5547/2019-TCU-Primeira Câmara:
A regra prevista no art. 28 da Lindb (Decreto-lei 4.657/1942) , que estabelece que o agente público só responderá pessoalmente por suas decisões ou opiniões técnicas em caso de dolo ou erro grosseiro, não se aplica à responsabilidade financeira por dano ao erário. O dever de indenizar prejuízos aos cofres públicos permanece sujeito à comprovação de dolo ou culpa, sem qualquer gradação, tendo em vista o tratamento constitucional dado à matéria (art. 37, § 6º, da Constituição Federal) . (Grifos acrescidos) 
Ressalte-se que o TCU investiga a responsabilidade subjetiva dos agentes públicos ou particulares que se relacionam com o poder público, que vem a ser aquela resultante de dano decorrente de ato em que está presente pelo menos um dos elementos da culpa lato sensu (dolo ou culpa stricto sensu) . 
A culpa stricto sensu (mera culpa) advém da violação de um dever jurídico por negligência, imperícia ou imprudência. A esta são atribuídas várias espécies, a exemplo da 'culpa contra legalidade'. No caso da aplicação irregular dos recursos, por exemplo, pode-se afirmar que se configurou a culpa contra legalidade, uma vez que o dano ao erário resultou da violação de obrigação imposta em normas que orientam a utilização de recursos repassados mediante convênios (a legislação correlata traz distinção entre as ações da defesa civil e a portaria de repasse indicou a finalidade, esta também ressaltada no expediente do órgão repassador aos gestores municipais) .
Nesse sentido, transcreve-se trecho de voto do Ministro Bruno Dantas (Acórdão 6.211/2015 - Primeira Câmara) :
 (...) 
Como é cediço, a responsabilidade dos jurisdicionados perante esta Corte é de natureza subjetiva, caracterizando-se mediante a presença de simples culpa, stricto sensu. Assim, reforço que não se faz necessária a caracterização de conduta dolosa ou má-fé do gestor para que este seja responsabilizado perante o TCU.
No âmbito do Tribunal de Contas da União, a obrigação de ressarcir o erário prescinde da comprovação de dolo ou má-fé. É suficiente quantificar o dano, identificar a conduta do responsável que caracterize sua culpa, por imprudência, imperícia ou negligência, e demonstrar o nexo de causalidade entre a conduta culposa (stricto sensu) e a irregularidade que provocou o prejuízo.
A competência desta Corte de Contas para julgar as contas daqueles que derem causa a prejuízo ao erário, contestada em precedentes apresentados pela defesa, independe da caracterização de conduta dolos e tem sede constitucional e legal (arts. 70, caput e parágrafo único, e 71, II e VIII, da Constituição Federal e 1º, I e § 1º, 46, 57, 58 e 60 da Lei 8.443/1992) .
Há que se ressaltar, em complemento, que mesmo depois da publicação da Lei 13.655/2018, que alterou a LINDB, basta que seja configurado a culpa do responsável para ser determinado o ressarcimento ao erário. Nesse sentido, destaco o enunciado transcrito a seguir, publicado no Boletim de Jurisprudência 320/2020, a partir do Acórdão 7982/2020-TCU-Primeira Câmara (Recurso de Reconsideração, Relator Ministro Benjamin Zymler) 
O dever de indenizar os prejuízos ao erário permanece sujeito à comprovação de dolo ou culpa, sem qualquer gradação, como é de praxe no âmbito da responsabilidade aquiliana, inclusive para fins do direito de regresso (art. 37, § 6º, da Constituição Federal) . As alterações promovidas no Decreto-lei 4.657/1942 (Lei de Introdução às Normas do Direito Brasileiro - Lindb) pela Lei 13.655/2018, em especial a inclusão do art. 28, ou mesmo a regulamentação trazida pelo Decreto 9.830/2019, não provocaram modificação nos requisitos necessários para a responsabilidade financeira por débito. (Grifos acrescidos) 
A conduta irregular constou no ofício de citação/audiência, qual seja, aplicar recursos federais transferidos em finalidade diversa daquela previamente pactuada, sem autorização prévia do órgão repassador. Sobre esta, a defesa da responsável não conseguiu refutar. Mesmo ciente das metas previamente aprovadas, destinou recursos conveniados a finalidade alheia às ações pactuadas.
A jurisprudência deste Tribunal sedimentou entendimento de que, tratando-se de processos relativos ao controle financeiro da Administração Pública, tais como o que ora se examina, a boa-fé não pode ser presumida, mas deve ser demonstrada e comprovada a partir dos elementos que integram os autos. Tal interpretação decorre da compreensão de que, na fiscalização dos gastos públicos, privilegia-se a inversão do ônus da prova, pois cabe ao gestor comprovar a boa aplicação dos dinheiros e valores públicos sob sua responsabilidade.
Nesse contexto, e após o exame dos elementos apresentados como alegações de defesa, não há como vislumbrar boa-fé na conduta da responsável, já que não foram noticiados atos ou fatos atenuantes que pudessem demonstrar uma atitude zelosa e diligente da responsável na gestão da coisa pública.
Considerando que não há elementos para que se possa efetivamente aferir e reconhecer a ocorrência de boa-fé na conduta da responsável, pode este Tribunal, desde logo, proferir o julgamento de mérito pela irregularidade das contas da ex-prefeita, conforme nos termos dos §§ 2º e 6º do art. 202 do Regimento Interno do TCU (Acórdão 2064/2011-TCU-Primeira Câmara, Relator Ubiratan Aguiar; 6.182/2011-TCU-1ª Câmara, Relator Weber de Oliveira; 4.072/2010-TCU-1ª Câmara, Relator Valmir Campelo; 1.189/2009-TCU-1ª Câmara, Relator Marcos Bemquerer; 731/2008-TCU-Plenário, Relator Aroldo Cedraz) .
Todavia, em virtude do encaminhamento proposto nesta instrução ao outro responsável, realizar-se-á tal proposta oportunamente.
Já o município, com vistas a eximir-se da responsabilidade pelo ressarcimento do débito, arguiu, em síntese, que não auferiu qualquer benefício com a conduta ilícita dos ex-gestores, e que as irregularidades somente podem ser praticadas pelos ordenadores de despesa, entendendo que a responsabilização pela ocorrência deva ser atribuída unicamente à ex-prefeita e ao secretário municipal que seria, no seu entender, o responsável pela aplicação dos recursos.
Importa destacar que somente ocorre a responsabilização do ente federado beneficiário de transferência de recursos da União, caso haja a comprovação de que ele auferiu benefício decorrente da irregularidade cometida. Caso contrário, a responsabilidade pelo dano é exclusiva do agente público (Acórdão 4727/2018-TCU-Segunda Câmara, de relatoria do Ministro José Múcio Monteiro; Acórdão 1651/2017-TCU-Plenário, relator Ministro Walton Alencar Rodrigues) . 
Assim, se não houver comprovação de que a municipalidade ou a comunidade local auferiram benefícios decorrentes das irregularidades cometidas, tal possibilidade é descartada, consoante se extrai da Decisão Normativa/TCU 57/2004.	
No presente caso, como registrado na instrução precedente, verificou-se o seguinte: 1º)  para a execução da meta 21 (não aprovada) , a prefeitura utilizou-se do Contrato 41/2014, com a empresa MRT Engenharia e Construções Ltda., para serviços de locação de duas escavadeiras hidráulicas, motor a diesel, sobre esteira, incluindo combustível, manutenção e transporte para desobstrução de canais, no valor R$ 189.200,00. Quase a totalidade do valor contratado foi paga (99%) , mediante um pagamento com cartão no valor de R$ 188.496,00 (em 14/7/2014) ; 2º) para a execução da meta 11 (não aprovada) , a prefeitura utilizou-se do Contrato 52/2014, com a empresa Prefisan Ltda., para execução dos serviços para restabelecimento de vias, remoção de entulhos, escavação de jazidas, carga, descarga e transporte de material de base, no valor de R$ 713.370,38. Quase a totalidade do valor contratado foi paga (98%) mediante um pagamento com cartão no valor de R$ 702.453,58 (em 29/8/2014) .
Dada a natureza desses serviços prestados (desobstrução de canais e restabelecimento de vias, remoção de entulhos, escavação de jazidas, carga, descarga e transporte de material de base) realizados no município e, portanto, em prol de seus munícipes (em especial da comunidade por eles abrangida) , sobre os quais não há indicativo de inexecução e/ou falhas, fica configurado o benefício do ente municipal, com as ações contidas nas metas 11 e 21, que se enquadram em ações de reconstrução e de prevenção. 
Considerando que as despesas irregulares foram realizadas em benefício do ente federado, porém, em finalidade diversa da inicialmente pactuada, na linha do que determina a Decisão Normativa TCU 57/2004, cabe ao ente federado a obrigação de recompor, com recursos próprios, os valores gastos indevidamente, atualizados monetariamente, ao órgão ou entidade repassadora dos recursos.
Em que pese a gestora municipal tenha sido citada solidariamente com o ente municipal para a devolução dos recursos impugnados, a jurisprudência do TCU é no sentido de que, tratando-se de desvio de finalidade na utilização de verbas federais em que o ente federado tenha se beneficiado, como no presente caso, o débito seja imputado individualmente ao município beneficiado e que seja aplicada multa ao gestor responsável pelo ilícito. Além disso, as contas de ambos são julgadas irregulares. (Acórdão 1885/2015-TCU-Plenário, 7.585/2015 - 1ª Câmara, 5.224/2015 - 2ª Câmara, Acórdão 7102/2014-TCU-Segunda Câmara) .
A impossibilidade de se aferir a boa-fé de ente público beneficiado por transferências voluntárias justifica a fixação de novo e improrrogável prazo para o recolhimento do débito, quando sua defesa for rejeitada, conforme esposado na jurisprudência do Tribunal (Acórdão 10060/2015-TCU-Segunda Câmara, relatado pelo Ministro Raimundo Carreiro) . 
Portanto, havendo débito imputável a município em processo de contas, deve-se fixar novo e improrrogável prazo para o recolhimento da dívida (art. 12, § 1º, da Lei 8.443/1992) , na hipótese de revelia do ente federado ou mesmo rejeitada a defesa apresentada, como no presente caso (Acórdão 6229/2016-TCU-Segunda Câmara, relatado pelo Ministro Vital do Rêgo) .	
Ante o exposto, as defesas não lograram êxito em elidir as irregularidades objeto de citação e/ou audiência, ou seja, os argumentos apresentados não merecem prosperar. 
Em sendo assim, como não se pode avaliar a boa-fé de pessoa jurídica do município, é o caso de se fixar novo e improrrogável prazo para que o município de Governador Valadares - MG efetue e comprove, perante este Tribunal, o recolhimento da quantia devida aos cofres do Tesouro Nacional.
Prescrição da Pretensão Punitiva
Vale ressaltar que a pretensão punitiva do TCU, conforme Acórdão 1441/2016-TCU-Plenário, Relator: Benjamin Zymler, que uniformizou a jurisprudência acerca dessa questão, subordina-se ao prazo geral de prescrição indicado no art. 205 do Código Civil, que é de dez anos, contado da data de ocorrência da irregularidade sancionada, nos termos do art. 189 do Código Civil, sendo este prazo interrompido pelo ato que ordenar a citação, a audiência ou a oitiva dos responsáveis.
No caso em exame, a irregularidade sancionada se deu em 29/8/2014 e o despacho do Gabinete da então Ministra Relatora Ana Arraes (peça 80) determinando a citação e/ou audiência dos responsáveis ocorreu em 8/7/2020, interrompendo a prescrição, com a notificação dos interessados a respeito da responsabilização pelo dano tendo ocorrido entre 17 e 21/7/2020 (peças 86-87) , antes, portanto, do transcurso de mais de 10 anos entre o conhecimento da autoridade administrativa a respeito de possível dano ao erário e a ciência de responsável. Reconhecida a interrupção do prazo prescricional, nos termos do art. 202, inciso I, do Código Civil, inexiste no presente processo óbice ao exercício da ação punitiva por parte deste Tribunal.
CONCLUSÃO
A partir dos elementos constantes nos autos e do exame das ocorrências e das defesas descritas na seção 'Exame Técnico', foi possível verificar que as irregularidades objeto de citação e/ou audiência persistem e, por conseguinte, o dano ao erário apurado neste processo, embora que imputável apenas ao município.
Em relação à responsável Elisa Maria Costa (CPF: XXX.573.006-XX) , inexistem nos autos elementos que demonstrem a boa-fé dela ou a ocorrência de outras excludentes de culpabilidade, todavia o julgamento de suas contas deverá ser realizado oportunamente. Em relação ao município de Governador Valadares - MG (CNPJ: 20.622.890/0001-80) , em face da impossibilidade de se aferir a boa-fé de ente público beneficiado por transferências voluntárias, propõe-se a fixação de novo e improrrogável prazo para o recolhimento do débito, rejeitada a defesa apresentada pelo ente federado, conforme jurisprudência do TCU. 
PROPOSTA DE ENCAMINHAMENTO
Ante o exposto, submetem-se os autos à apreciação, para envio ao Ministério Público junto ao TCU, e posterior encaminhamento ao Gabinete do Exmo. Sr. Ministro-Relator Jorge Oliveira, com a seguinte proposta:
rejeitar as alegações de defesa e/ou razões de justificativa apresentadas pela responsável Elisa Maria Costa (CPF: XXX.573.006-XX) e pelo município de Governador Valadares - MG (CNPJ: 20.622.890/0001-80) ;
fixar novo e improrrogável prazo de 15 (quinze) dias, a contar da notificação, com fundamento no art. 12, §§ 1º e 2º, da Lei 8.443/92 e art. 202, §§ 3ª, 4º e 5º, do Regimento Interno, para que o município de Governador Valadares - MG (CNPJ: 20.622.890/0001-80) efetue e comprove, perante este Tribunal, o recolhimento das quantias a seguir especificadas aos cofres do Tesouro Nacional, atualizadas monetariamente a partir das datas indicadas até a data do efetivo recolhimento, na forma prevista na legislação em vigor.
	Data de ocorrência
	Valor histórico (R$) 

	29/8/2014
	702.453,58

	14/7/2014
	188.496,00

Valor atualizado do débito (sem juros) em 24/3/2021: R$ 1.265.442,46 (peça 103) 
cientificar o município de Governador Valadares - MG (CNPJ: 20.622.890/0001-80) de que a liquidação tempestiva do débito atualizado monetariamente saneará o processo e permitirá que as respectivas contas sejam julgadas regulares com ressalva, dando-lhe quitação, nos termos do § 4º do art. 202 do Regimento Interno do TCU, ao passo que a ausência dessa liquidação tempestiva levará ao julgamento pela irregularidade das contas, com imputação de débito a ser atualizado monetariamente e acrescido de juros moratórios nos termos do art. 19 da Lei 8.443, de 1992, e da legislação específica que rege a matéria;
autorizar, desde logo, se requerido, com fundamento no art. 26 da Lei 8.443, de 1992, c/c o art. 217, §§ 1º e 2º do Regimento Interno do TCU, o parcelamento da (s) dívida (s) em até 36 parcelas, incidindo, sobre cada parcela, corrigida monetariamente, os correspondentes acréscimos legais, fixando-lhe o prazo de quinze dias, a contar do recebimento da notificação, para comprovar, perante o Tribunal, o recolhimento da primeira parcela, e de trinta dias, a contar da parcela anterior, para comprovar os recolhimentos das demais parcelas, devendo incidir, sobre cada valor mensal, atualizado monetariamente, os juros de mora devidos, no caso do débito, na forma prevista na legislação em vigor, alertando o responsável de que a falta de comprovação do recolhimento de qualquer parcela importará o vencimento antecipado do saldo devedor, nos termos do § 2º do art. 217 do Regimento Interno deste Tribunal.
enviar cópia do Acórdão que vier a ser proferido aos responsáveis, para ciência; e
informar aos responsáveis que a presente deliberação, acompanhada do Relatório e do Voto que a fundamenta, está disponível para a consulta no endereço www.tcu.gov.br/acordaos, além de esclarecer que, caso requerido, o TCU poderá fornecer sem custos as correspondentes cópias, de forma impressa.
2.	O Ministério Público junto ao TCU divergiu da unidade instrutiva, nos termos do parecer que transcrevo a seguir (peça 107) :
'8.	Com as devidas vênias à Unidade Técnica, entendemos que a posição externada na manifestação prévia deste Parquet merece ser mantida. A fundamentação para a exclusão do município de Governador Valadares/MG da relação processual constou do trecho abaixo da peça 79.
	17. Ao contrário da Secex-TCE, entendemos que o débito não deve subsistir em relação à execução das metas 11 e 21, o que afasta, por conseguinte, a existência de dano a ser recomposto no presente processo, bem como a necessidade de citação dos supostos responsáveis.
	18. Explica-se. O plano aprovado para a utilização dos recursos federais nas metas ajustadas compreendia ações de resposta, caracterizadas por medidas emergenciais, realizadas durante ou logo após o desastre natural, que objetivam socorro imediato, assistência às vítimas e retorno dos serviços essenciais, o que é o caso das metas 2, 10, 12, 13, 16, 17, 18, 19 e 20. Ao lado das ações de socorro, existem as ações de reconstrução, das quais faziam parte as metas 11 e 21. Como dado objetivo, a funcional programática de onde saíram os recursos previa apenas ações do primeiro tipo.
	19. À primeira vista, como parece ter entendido a Secex-TCE, poderia ser vislumbrada a ocorrência de desvio de finalidade na aplicação dos recursos das metas 11 e 21, ou seja, ao invés de serem aplicados exclusivamente no atendimento da situação emergencial, de acordo com a funcional programática prevista, foram aplicados em despesas não urgentes, associadas a serviços de reconstrução de vias e canais, embora estes também sejam da área de defesa civil. Mencione-se o Acórdão 3588/2017-TCU-Segunda Câmara, da Relatoria do Ministro Aroldo Cedraz, em que situação também emergencial, semelhante à analisada neste processo, levou à caracterização de ocorrência de desvio de finalidade, e não de desvio de objeto.
	20. Em situações do tipo, a proposta que normalmente se cogita, depois de ouvidos os responsáveis, se não acolhidas as alegações, é de aplicação da multa do art. 58 da LOTCU ao gestor dos recursos, por permitir sua aplicação com desvio de finalidade e em desacordo com as cláusulas do ajuste, e de fixação de novo e improrrogável prazo para que o município recolha a quantia impugnada, dado que o ente municipal indevidamente se beneficia das obras feitas sem a comprovação do requisito da emergencialidade. Pode haver, ainda, a condenação solidária do agente público responsável pela irregularidade. Esse é o sentido, aliás, da previsão do art. 3.º da DN/TCU n.º 57/2004.
	21. Ocorre que, no caso concreto sob análise, em função de algumas peculiaridades, não se observa o necessário grau de gravidade ou a ocorrência de dano ao erário para adoção da solução acima, que ensejaria a realização de audiência e/ou citação da ex-prefeita e citação do Município.
	22. A despeito de a verba aplicada indevidamente na reconstrução das vias e canais, relativa às metas 11 e 21, não estar contida no plano do termo de compromisso, constata-se que o conjunto de metas pactuadas e não pactuadas guardam um forte liame entre si, com previsões de intervenções necessárias para mitigar os efeitos das enchentes ocorridas. Assim, não havia outra alternativa ao Município que não a execução das obras, tanto de caráter imediato (emergenciais) , quanto de caráter mediato (reconstrução) . Frente à gravidade que representa um desastre natural, sobrepor aspectos formais, como a aderência à funcional programática prevista no ajuste, às difíceis e inadiáveis escolhas que o gestor precisa realizar, parece de rigor excessivo.
	23. Necessário reforçar que, diante desses cenários de desastre natural, ações de reconstrução, embora não tenham o caráter emergencial das ações de socorro, assistência às vítimas e restabelecimento de serviços essenciais, não deixam de ser igualmente importantes, e possuir certa urgência, para que a cidade volte ao funcionamento normal em menor tempo possível. Nesse sentido, cabe lembrar que as metas de reconstrução 11 e 21 continham relevantes serviços para a comunidade local, como restabelecimento de vias, remoção de entulhos e desobstrução de canais (obras urbanas de trânsito e drenagem) . Embora tratadas de modo distinto pela legislação (cf. Decreto n.º 7.257/2010, que regulamenta a Lei n.º 12.340/2010) , em estados de calamidade pública, as ações de reconstrução e prevenção são tão cruciais para a cidade e a população quanto as ações de socorro, assistência às vítimas e restabelecimento de serviços essenciais.
	24. Situação distinta seria observada se os recursos do termo ajustado especificamente para ações de resposta à desastre natural fossem utilizados em alguma outra obra ou objetivo sem relação com as áreas atingidas pela enchente, em nítido descumprimento do instrumento de repasse. Nesse caso, estaria claramente denotado o desvio de finalidade, e a responsabilização do gestor e do Município seria medida justificável.
	25. Há de se considerar, também, como consta dos autos, que a Prefeitura chegou a solicitar a inclusão da meta 11 no termo de compromisso (peça 23, p. 5) , o que foi indeferido pelo órgão repassador dos recursos, no legítimo exercício de sua competência na avaliação da adequação dos pedidos ao objeto e objetivos do ajuste. Por outro lado, tal solicitação demonstra que a Prefeitura tinha ciência da necessidade de execução das obras e serviços nos canais e vias, as quais, embora sem revestir caráter emergencial, eram imprescindíveis para o restabelecimento de áreas da cidade impactadas pelas enchentes, extraindo-se daí sua relevância econômica e social para a comunidade atingida.
	26. Portanto, a despeito do não enquadramento das obras das metas 11 e 21, ensejadoras do débito proposto na peça 75, na funcional programática apropriada, a proximidade de objetos entre as ações emergenciais e de reconstrução, o contexto comum, relacionado às mesmas enchentes, das metas pactuadas e não pactuadas no termo, e a conduta proativa da Prefeitura em buscar antecipadamente recursos para a meta 11 junto ao Ministério, que demonstra legítima preocupação com as intervenções que se faziam necessárias naquele momento, são fatores que, em conjunto, permitem afastar o dano ao erário.
	27. Pelas circunstâncias narradas, aplica-se também ao caso o art. 22 da LINDB (Decreto-Lei n.º 4.657/1942, alterado pela Lei n.º 13.655/2018) , que impõe que, na interpretação das normas sobre gestão pública, serão considerados os obstáculos e as dificuldades reais do gestor e as exigências das políticas públicas a seu cargo, sem prejuízo dos direitos dos administrados. O estado de calamidade que sucedeu ao desastre natural representou situação anormal e desafiadora para a gestão dos recursos disponibilizados ao Município.
9.	Embora a defesa trazida pelo município de Governador Valadares/MG não tenha inovado nos autos, com produção de provas ou indicação de fatos que convencessem a Unidade Técnica a modificar seu juízo reprobatório, os fundamentos do parecer anterior deste Parquet ainda permanecem válidos, não tendo ocorrido alteração no contexto dos autos que justifique sua revisão.
10.	As particularidades do termo de compromisso sob análise levantam dúvidas se de fato houve desvio de finalidade e dano ao erário na aplicação dos recursos. Primeiro, é importante notar que os recursos foram integralmente aplicados em benefício da comunidade, na área de defesa civil, e não em outra função de governo. Nesse sentido, poderia haver, quando muito, desvio de objeto. Segundo, não há nos autos informação de desvio ou malversação dos recursos aplicados nas metas impugnadas (metas 11 e 21) , superfaturamento de obras, inexecução parcial ou falhas construtivas e/ou de qualidade observadas. Terceiro, a despeito de ter havido contrariedade às normas disciplinadoras do repasse, eventual infração foi de menor gravidade e/ou reprovabilidade, de modo que se revelaria excessivo a população arcar com os custos de suposto prejuízo causado por seus representantes.
11.	Mesmo que se admita a existência de desvio de finalidade, outro ponto merece destaque. Sabe-se que o controle formal dos atos de gestão deve nortear a atuação do TCU. Porém, em certos casos, as decisões não podem desconsiderar que os gestores agem premidos por circunstâncias e/ou realidades que exigem escolhas difíceis. Foi com esse objetivo que a Lei n.º 13.655/2018 incluiu o art. 20 na Lei de Introdução às normas do Direito Brasileiro, estabelecendo que 'Nas esferas administrativa, controladora e judicial, não se decidirá com base em valores jurídicos abstratos sem que sejam consideradas as consequências práticas da decisão'.
12.	Nessa perspectiva, é razoável que se pondere para as consequências de uma condenação em débito sobre a esfera jurídica do município, especialmente no atual contexto. Lembre-se que os municípios brasileiros enfrentam dificuldades fiscais e financeiras decorrentes da pandemia do coronavírus, que passou a exigir deles vultosos gastos adicionais em ações de prevenção e combate à doença, que se somam às despesas de outros bens, obras e serviços já suportadas normalmente para atendimento do interesse público local. Nesse sentido, condenar o ente municipal por irregularidade não claramente delineada nos autos acabará por penalizar ainda mais os munícipes, em momento onde a prioridade de aplicação dos escassos recursos deve ser a saúde da população.
13.	Sob outro enfoque, ainda que a medida tomada pela ex-prefeita de aplicar recursos em obras de reconstrução (meta 11) e de prevenção (meta 21) tenha sido inadequada do ponto de vista da legalidade estrita (cf. legislação aplicável à defesa civil) , não se pode afirmar que ela foi inoportuna ou desnecessária, sendo provável que não houvesse outra alternativa ao ente que não fosse executar as intervenções para que a área atingida pelas enchentes retornasse à condição original.
14.	Havendo uma situação de conflito entre o estrito cumprimento da norma e o interesse público reclamado por uma medida estatal inadiável, recorre-se aos princípios da razoabilidade e da proporcionalidade para avaliar os atos da Administração e suas consequências. No caso concreto, a conjuntura de calamidade pública permite relativizar o dever de o município ressarcir o erário federal, quando ponderado com outros valores jurídicos mais relevantes perseguidos com a execução das intervenções, como restabelecer a funcionalidade plena da infraestrutura no município e seu uso desembaraçado pela coletividade.
15.	Diante do que foi aduzido no parecer prévio deste Parquet, corroborado pelas considerações acima, opina-se por que seja mantida a proposta da peça 79. Subsidiariamente, em caso de não acolhimento da referida proposta, sugere-se que as contas da ex-prefeita sejam julgadas irregulares, com aplicação individual da multa do art. 58, inciso I, da Lei n.º 8.443/1992, mantendo-se a exclusão do Município da relação jurídica.
16.	Pelo exposto, esta representante do Ministério Público de Contas propõe excluir o Município de Governador Valadares/MG da relação processual, bem como julgar regulares com ressalva as contas da Senhora Elisa Maria Costa, ex-prefeita, com fundamento nos arts. 1.º, inciso I, 16, inciso II, e 23, inciso II, da Lei n.º 8.443/1992 c/c os arts. 1.º, inciso I, 208 e 214, inciso II, do Regimento Interno/TCU, dando-lhe quitação. Subsidiariamente, se não acatada essa proposta, propõe-se que apenas as contas da ex-prefeita sejam julgadas irregulares, aplicando-lhe a multa prevista no art. 58, inciso I, da Lei n.º 8.443/1992."
	É o relatório.

8.1. Jayson Keyby Pinho Castro (101.005/OAB-MG) e outros, representando Elisa Maria Costa 
8.2. Renato Nascimento (62202/OAB-MG) e outros, representando Município de Governador Valadares - MG.

Procuradora-Geral Cristina Machado da Costa e Silva

TOMADA DE CONTAS ESPECIAL. TERMO DE COMPROMISSO PARA AÇÕES DO SISTEMA DE PROTEÇÃO E DEFESA CIVIL. IMPUGNAÇÃO DA PRESTAÇÃO DE CONTAS POR SUPOSTO DESVIO DE FINALIDADE. COMPROVAÇÃO DA APLICAÇÃO DOS RECURSOS EM AÇÕES DE ENFRENTAMENTO À SITUAÇÃO EMERGENCIAL. INSUBSISTÊNCIA DO DÉBITO. CONTAS REGULARES COM RESSALVAS DA GESTORA MUNICIPAL. QUITAÇÃO. EXCLUSÃO DO MUNICÍPIO DA RELAÇÃO PROCESSUAL.

TOMADA DE CONTAS ESPECIAL (TCE)

Secretaria de Controle Externo de Tomada de Contas Especial (SecexTCE)

Trata-se de tomada de contas especial instaurada pelo extinto Ministério da Integração Nacional/MIN, em desfavor de Elisa Maria Costa, ex-prefeita, e do Município de Governador Valadares/MG, em razão da não comprovação da regular aplicação dos recursos repassados por meio da Secretaria Nacional de Proteção e Defesa Civil a partir do Termo de Compromisso 38/2014, que tinha por objeto a execução de ações de socorro, assistência às vítimas e restabelecimento de serviços essenciais em razão de desastre natural causado por enchentes naquela municipalidade em dezembro de 2013.
II
Os recursos federais transferidos à municipalidade alcançaram R$ 4.707.280,80 e, por constatar a realização de ações não autorizadas no termo de compromisso e diante de irregularidades consignadas em relatório da Controladoria-Geral da União, o antigo Ministério da Integração Nacional considerou não cumprido o objeto pactuado e demandou a devolução integral dos repasses.
A Secretaria de Controle Externo de Tomada de Contas Especial - Secex/TCE, em análise preliminar, avaliou que o prejuízo causado ao erário estaria associado apenas à realização de ações não autorizadas, caracterizando desvio de finalidade, no valor total de R$ 890.949,58. As demais falhas anotadas pelo órgão concedente, no juízo da unidade instrutiva, demandariam audiência dos responsáveis. Propôs, assim, a citação da ex-prefeita Elisa Maria Costa e do Município de Governador Valadares/MG, além da audiência da gestora municipal por irregularidades nas contratações, por dispensa de licitação, dos serviços de enfrentamento à situação emergencial.
O Ministério Público junto ao TCU foi instado pela Ministra Ana Arraes, que me precedeu na relatoria do feito, a manifestar-se sobre a proposta da Secex/TCE. Divergiu da unidade instrutiva e manifestou-se pela regularidade com ressalvas das contas da ex-prefeita, bem como pela exclusão do Município de Governador Valadares/MG da relação processual. Ajuizou que "a situação fática demonstra que não houve desvios, desfalques, malversações, superfaturamento ou realização de despesa sem a devida comprovação, mas aplicação pura e simples em finalidade distinta da pactuada, diga-se, em um contexto de calamidade pública, onde as dificuldades de gestão se acentuam. Nesse sentido, entende-se que não foram praticados pela Senhora Elisa Maria Costa atos com grave infração à norma legal ou regulamentar de natureza contábil, financeira, orçamentária, operacional e patrimonial, que justifiquem a audiência da ex-gestora."
A relatora do feito acolheu a proposta da Secex/TCE e determinou as citações e audiência propostas pela unidade de instrução.
Em suas alegações de defesa, a ex-prefeita Elisa Maria Costa rechaçou a ocorrência de prejuízo ao erário, defendeu a regularidade das ações adotadas no contexto de calamidade pública no município, rejeitou as falhas apontadas nas contratações e apresentou decisão judicial em que, pelos mesmos fatos, foi absolvida na Justiça Federal (Ação de Improbidade Administrativa 231-73.2017.4.01.3813) . O Município de Governador Valadares/MG sustentou ter havido prévia solicitação para alteração das metas do termo de compromisso, uma vez que uma parte delas já havia sido executada com recursos próprios, argumentou não ter se beneficiado pelas supostas práticas indevidas realizadas pelos ex-gestores e requereu o afastamento de sua responsabilidade.
A Secex/TCE, em manifestação de mérito, rejeitou as alegações de defesa e avaliou que subsistiriam as irregularidades, mas considerou que o dano ao erário apenas seria imputável ao ente municipal. Propôs, na forma regimental, a fixação de novo e improrrogável prazo de 15 dias para que o Município de Governador Valadares/MG efetuasse o recolhimento do débito de R$ 890.949,58, devidamente atualizado.
O MPTCU, em divergência, manteve seu entendimento pela ausência de débito e novamente sugeriu o julgamento das contas da ex-prefeita pela regularidade com ressalvas, além da exclusão do ente municipal da relação processual. 
Feito breve histórico, passo ao exame.
III
Com as vênias da unidade instrutiva, acompanho as conclusões do MPTCU.
De início, anoto que as irregularidades submetidas à audiência da ex-prefeita, embora potencialmente graves, não foram contestadas nas razões de justificativa da responsável e nem mesmo foram objeto de análise na instrução de mérito da Secex/TCE. De toda forma, essencialmente relacionadas a falhas nas dispensas de licitação, não restaram demonstradas. 
A avaliação de que as contratações diretas, com dispensa de licitação, seriam irregulares diante do tempo transcorrido desde a instalação da calamidade, não se sustenta. O Decreto 9.951, que declarou situação de emergência no Município de Governador Valadares em 23/12/2013, foi prorrogado por mais 90 dias a contar de 23/03/2014, por força do Decreto 9.967, de 06/02/2014. As dispensas de licitação 24/2014, 19/2014 e 33/2014, realizadas em março e abril de 2014, não poderiam, apenas por uma análise temporal, justificar a aplicação de penalidade à gestora municipal.
No tocante à matéria objeto de citação, o aspecto central a fundamentar a autuação desta TCE e, ao fim, as conclusões do órgão concedente pela devolução dos recursos federais, diz respeito à execução de ações não contempladas pelo termo de compromisso firmado com o Município de Governador Valadares/MG. Duas metas foram incluídas pelo ente federado e custeadas com recursos federais, mas rejeitadas pelo Ministério da Integração Nacional, quais sejam:
"Meta 11: execução dos serviços para restabelecimento de vias, remoção de entulhos, escavação de jazidas, carga, descarga e transporte de material de base - R$ 713.370,38;
Meta 21: serviços de locação de duas escavadeiras hidráulicas, motor a diesel, sobre esteira, incluindo combustível, manutenção e transporte para desobstrução de canais - R$ 189.200,00."
Seguindo definições do Decreto 7.257/2010, que regulamenta a Lei 12.340/2010, a unidade instrutiva, em linha com a análise realizada pelo MIN, avaliou que os recursos federais visavam a execução de ações de socorro, assistência às vítimas e restabelecimento de serviços essenciais, assim entendidas as medidas emergenciais, realizadas durante ou após o desastre. As atividades compreendidas nas metas 11 e 21, de outra forma, teriam natureza de reconstrução e de prevenção, o que não permitiria sua inclusão no escopo específico do Termo de Compromisso 38/2014. 
Essa avaliação teria constado de análise do MIN que rejeitou a inclusão de tais metas no Plano Detalhado de Resposta (PDR) e, portanto, seria de conhecimento dos responsáveis.
Com efeito, de acordo com as definições do Decreto 7.257/2010, as ações de socorro, de assistência às vítimas e de restabelecimento de serviços essenciais são distintas daquelas relativas à reconstrução e prevenção. As primeiras gozam de urgência e exigem atuação imediata do Poder Público para evitar o agravamento dos danos pessoais e materiais causados pela emergência, enquanto as últimas têm caráter de definitividade e permitem, em tese, a remediação por ações planejadas.
Para compreender a natureza da situação enfrentada e a consequente pertinência dos serviços realizados, apresento a descrição da calamidade pública feita pelo ente municipal na solicitação de apoio financeiro à União (peça 1, p. 2) : 
"Intensas e ininterruptas precipitações pluviométricas ocorridas na Bacia do Rio Doce a montante de Governador Valadares, ocasionaram a elevação do nível normal dos córregos da cidade, bem como canais e lagoas situados no Município e provocaram inundações nas áreas urbanas e nos Distritos desta Municipalidade com tendência a cheias constantes. A situação agravou-se em decorrência das precipitações pluviométricas neste município. Houve o registro de deslizamentos e desmoronamentos, inundações de diversos córregos e lagoas. Houve deslizamentos de terra com vítimas fatais."
No Plano Detalhado de Resposta, além de aluguéis sociais e serviços de recuperação de escolas, as intervenções mais onerosas aprovadas pelo órgão concedente incluíram locação de diversos equipamentos para desobstrução de vias públicas, em montante superior a R$ 3,4 milhões. Como algumas dessas ações foram financiadas por recursos municipais, o ente federado buscou repactuação de metas para que os valores federais fossem destinados à execução dos serviços para restabelecimento de vias, remoção de entulhos e locação de máquinas para desobstrução de canais (metas 11 e 21) .
Como primeiro aspecto, portanto, no cenário de calamidade imposto ao município, não verifico qualquer elemento que diferencie, substancialmente, as ações compreendidas nas metas 11 e 21 daquelas consideradas como escopo legítimo do financiamento federal. 
Nesse ponto, tenho por precisa a análise registrada pelo MPTCU em seu primeiro pronunciamento, nos seguintes termos (peça 79, destaques acrescidos) :
"22. A despeito de a verba aplicada indevidamente na reconstrução das vias e canais, relativa às metas 11 e 21, não estar contida no plano do termo de compromisso, constata-se que o conjunto de metas pactuadas e não pactuadas guardam um forte liame entre si, com previsões de intervenções necessárias para mitigar os efeitos das enchentes ocorridas. Assim, não havia outra alternativa ao Município que não a execução das obras, tanto de caráter imediato (emergenciais) , quanto de caráter mediato (reconstrução) . Frente à gravidade que representa um desastre natural, sobrepor aspectos formais, como a aderência à funcional programática prevista no ajuste, às difíceis e inadiáveis escolhas que o gestor precisa realizar, parece de rigor excessivo.
23. Necessário reforçar que, diante desses cenários de desastre natural, ações de reconstrução, embora não tenham o caráter emergencial das ações de socorro, assistência às vítimas e restabelecimento de serviços essenciais, não deixam de ser igualmente importantes, e possuir certa urgência, para que a cidade volte ao funcionamento normal em menor tempo possível. Nesse sentido, cabe lembrar que as metas de reconstrução 11 e 21 continham relevantes serviços para a comunidade local, como restabelecimento de vias, remoção de entulhos e desobstrução de canais (obras urbanas de trânsito e drenagem) . Embora tratadas de modo distinto pela legislação (cf. Decreto n.º 7.257/2010, que regulamenta a Lei n.º 12.340/2010) , em estados de calamidade pública, as ações de reconstrução e prevenção são tão cruciais para a cidade e a população quanto as ações de socorro, assistência às vítimas e restabelecimento de serviços essenciais".  
Diante da natureza dos serviços de engenharia demandados pelas metas 11 e 21, permito-me avançar às conclusões do Parquet e nem mesmo vislumbro desvio de finalidade na execução do Termo de Compromisso 38/2014. 
Os serviços de restabelecimento de vias e desobstrução de canais, em um contexto de enfrentamento de calamidade provocada por enchentes e chuvas anormais, podem caracterizar ações de restabelecimento de serviços essenciais, assim definidas como aquelas:
"de caráter emergencial destinadas ao restabelecimento das condições de segurança e habitabilidade da área atingida pelo desastre, incluindo a desmontagem de edificações e de obras-de-arte com estruturas comprometidas, o suprimento e distribuição de energia elétrica, água potável, esgotamento sanitário, limpeza urbana, drenagem das águas pluviais, transporte coletivo, trafegabilidade, comunicações, abastecimento de água potável e desobstrução e remoção de escombros, entre outras estabelecidas pelo Ministério da Integração Nacional" (art. 2º, inciso VII do Decreto 7.257/2010) .     
Por certo não ignoro que ao órgão concedente cumpre avaliar o mérito das intervenções que financia, mas, para fins de responsabilização do agente público, não pode o Tribunal olvidar a gravidade da situação enfrentada, a premência das intervenções e as dificuldades reais enfrentadas pelo gestor.
Outro aspecto a se considerar é a cronologia dos eventos. Após apresentar pedido formal de alteração das metas em 07/04/2014 (peça 1) , apenas em 30/04/2014 houve a resposta do Ministério da Integração Nacional negando a repactuação de metas (peça 9) . Não poderia ser exigido da municipalidade que ela se quedasse inerte nesse lapso temporal enquanto enfrentava grave cenário de calamidade pública. 
Nesse sentido também se manifestou o Município de Governador Valadares/MG (peça 66, p. 15) :
"55. Demonstrando assim que, por atrasos na liberação dos recursos, o que acarretou na execução de ação sem a aprovação do SEDEC, bem como as dúvidas técnicas que surgiram sobre o que era caracterizado restabelecimento e reconstrução para as ações de resposta em situações de emergência, acrescidas as necessidades, possibilidades, as operações técnicas e administrativas, o volume de respostas urgentes e a ansiedade natural da população atingida diante da realidade operacional e o cumprimento legal dos atos sob tensão do momento, pode-se até incorrer ou induzir a erro, sem, contudo, admitir que tais erros sejam capazes de configurar a existência ale contratações diretas indevidas, pagamentos incorretos e/ou possíveis superfaturamentos, como concluiu o Relatório oro impugnado."
Destarte, acompanho o MPTCU pela insubsistência do dano apurado nesta TCE e tenho por suficiente, diante da inobservância estrita das indicações do órgão concedente, a aposição de ressalvas nas contas da ex-prefeita municipal. Igualmente assinto com a exclusão do Município de Governador Valadares/MG da relação processual, tendo em vista a inexistência de qualquer evidência de que o ente federado tenha auferido benefícios indevidos na execução do termo de compromisso firmado com a União.
Ante o exposto, VOTO no sentido de que o Tribunal adote a minuta de acórdão que ora submeto à deliberação deste Colegiado.
TCU, Sala das Sessões, em 3 de agosto de 2021.
JORGE OLIVEIRA 
Relator